【裁判字號】    94,基簡,528
【裁判日期】    950420
【裁判案由】    給付會款
【裁判全文】
臺灣基隆地方法院民事判決             94年度基簡字第528號
原      告
即被選定人  黃○○
            Ｚ○○
            丁○○
共      同
訴訟代理人  黃敬唐律師
被      告  申○
            Ｅ○○
            Ｄ○○
                        8之1.
            Ｃ○○
                        號
            Ｌ○○
            ｈ○○○
            ｐ○○
            丑○○
            子○○
上列1人
訴訟代理人  Ｍ○○    住同上
被      告  甲○○    住台北縣金山鄉○○路195號
上列1人
法定代理人  戊○○    住同上
被      告  Ｐ○○○  籍設台北縣金山鄉○○路322號
                      身分證統.
當事人間請求給付會款事件，本院於民國95年4月11日言詞辯論
終結，判決如下：
        主  文
被告申○、Ｄ○○、Ｃ○○、ｈ○○○、ｐ○○、丑○○、甲○○應各與被告Ｐ○○○連帶給付原告黃○○、丁○○、Ｚ○○及
選定人Ｇ○○、ｃ○○、未○○、癸○○○、己○○、地○○、
ｅ○○、ｏ○○、ｍ○○、Ｑ○○、ｆ○○、Ｔ○○、ｋ○○、
Ａ○○、Ｂ○○、戌○○、Ｖ○○、Ｓ○○、Ｙ○○、Ｘ○○、
ｉ○○、ｔ○○、庚○○、午○○新台幣捌仟佰柒拾捌元; 應
各與被告Ｐ○○○連帶給付選定人Ｒ○、壬○○、宇○○、ｄ○○、ｑ○○、亥○○、ｂ○○新台幣壹萬陸仟柒佰伍拾陸元; 應
各與被告Ｐ○○○連帶給付選定人ｇ○○新台幣肆萬壹仟捌佰玖
拾元; 應各與被告Ｐ○○○連帶給付選定人ｕ○○新台幣萬
仟伍佰壹拾元，暨被告申○自民國94年9月7日起自清償日止、
被告Ｄ○○、ｈ○○○、ｐ○○、丑○○自民國94年9月6日起至
清償日止、被告Ｃ○○自民國94年9月16日起至清償日止、被告
甲○○自民國95年1月10日起至清償日止，均按年息百分之五計
算之利息。
被告申○、Ｄ○○、Ｃ○○、ｈ○○○、ｐ○○、丑○○、甲○○應各與被告Ｐ○○○連帶給付選定人卯○○、寅○○、巳○、
Ｏ○○、Ｎ○○、ｓ○○、宙○○、ｎ○○、丙○○、乙○○、
Ｉ○○、Ｈ○○、Ｊ○○、Ｋ○○、Ｆ○○、天○○、辛○○、
Ｕ○○、Ｗ○○、ｊ○○新台幣捌仟佰柒拾捌元; 應各與被告
Ｐ○○○連帶給付選定人辰○○、ｌ○○、ａ○○、酉○○新台
幣壹萬陸仟柒佰伍拾陸元; 應各與被告Ｐ○○○連帶給付選定人
玄○○新台幣貳萬伍仟壹佰拾肆元，暨被告申○、丑○○自民
國94年12月14日起至清償日止、被告Ｄ○○、Ｃ○○、ｈ○○○
、ｐ○○自民國94年12月16日起至清償日止、被告甲○○自民國
95 年1月10日起至清償日止，均按年息百分之五計算之利息。
被告子○○、Ｅ○○、Ｌ○○應各與被告Ｐ○○○連帶給付原告
黃○○、丁○○、Ｚ○○及選定人Ｇ○○、ｃ○○、未○○、癸○○○、己○○、地○○、ｅ○○、ｏ○○、ｍ○○、Ｑ○○、
ｆ○○、Ｔ○○、ｋ○○、Ａ○○、Ｂ○○、戌○○、Ｖ○○、
Ｓ○○、Ｙ○○、Ｘ○○、ｉ○○、ｔ○○、庚○○、午○○新
台幣壹萬陸仟柒佰伍拾陸元；應各與被告Ｐ○○○連帶給付選定
人Ｒ○、壬○○、宇○○、ｄ○○、ｑ○○、亥○○、ｂ○○新
台幣萬仟伍佰壹拾貳元；應各與被告Ｐ○○○連帶給付選定
人ｇ○○新台幣捌萬仟柒佰捌拾元；應各與被告Ｐ○○○連帶
給付選定人ｕ○○新台幣陸萬柒仟零貳拾肆元，暨被告子○○自
民國94年9月18日起自清償日止、被告Ｅ○○自民國94年9月6日
起至清償日止、被告Ｌ○○自民國94年9月8日起至清償日止，按
年息百分之五計算之利息。
被告子○○、Ｅ○○、Ｌ○○應各與被告Ｐ○○○連帶給付選定
人卯○○、寅○○、巳○、Ｏ○○、Ｎ○○、ｓ○○、宙○○、
ｎ○○、丙○○、乙○○、Ｉ○○、Ｈ○○、Ｊ○○、Ｋ○○、
Ｆ○○、天○○、辛○○、Ｕ○○、Ｗ○○、ｊ○○新台幣壹萬
陸仟柒佰伍拾陸元; 應各與被告Ｐ○○○連帶給付選定人辰○○
、ｌ○○、ａ○○、酉○○新台幣萬仟伍佰壹拾貳元; 應各
與被告Ｐ○○○連帶給付選定人玄○○新台幣伍萬零貳佰陸拾捌
元，暨被告子○○自民國94年12月14日起自清償日止、被告Ｅ○○自民國94年12月17日起至清償日止、被告Ｌ○○自民國94年12
月16日起至清償日止，按年息百分之五計算之利息。
被告Ｐ○○○應各給付原告黃○○、丁○○、Ｚ○○及選定人Ｇ
○○、ｃ○○、未○○、癸○○○、己○○、地○○、ｅ○○、
ｏ○○、ｍ○○、Ｑ○○、ｆ○○、Ｔ○○、ｋ○○、Ａ○○、
Ｂ○○、戌○○、Ｖ○○、Ｓ○○、Ｙ○○、Ｘ○○、ｉ○○、
ｔ○○、庚○○、午○○新台幣壹萬元; 應各給付選定人Ｒ○、
壬○○、宇○○、ｄ○○、ｑ○○、亥○○、ｂ○○新台幣貳萬
元; 應給付選定人ｇ○○新台幣伍萬元; 應給付選定人ｕ○○新
台幣萬元，暨自民國94年9月16日起自清償日止，按年息百分
之五計算之利息。
被告Ｐ○○○應各給付選定人卯○○、寅○○、巳○、Ｏ○○、
Ｎ○○、ｓ○○、宙○○、ｎ○○、丙○○、乙○○、Ｉ○○、
Ｈ○○、Ｊ○○、Ｋ○○、Ｆ○○、天○○、辛○○、Ｕ○○、
Ｗ○○、ｊ○○新台幣壹萬元; 應各給付選定人辰○○、ｌ○○
、ａ○○、酉○○新台幣貳萬元; 應給付選定人玄○○新台幣
萬元，暨自民國94年12月20日起自清償日止，按年息百分之五計
算之利息。
訴訟費用由被告申○、Ｄ○○、Ｃ○○、ｈ○○○、ｐ○○、丑
○○、甲○○各與被告Ｐ○○○連帶負擔新台幣陸仟柒佰玖拾肆
元; 被告子○○、Ｅ○○、Ｌ○○各與被告Ｐ○○○連帶負擔新
台幣壹萬仟伍佰捌拾捌元; 被告Ｐ○○○負擔新台幣玖仟陸佰
壹拾元。
本判決得假執行。
        事實及理由
壹、程序方面：
一、原告起訴後，追加原告卯○○、寅○○、巳○、Ｏ○○、Ｎ
    ○○、ｓ○○、宙○○、ｎ○○、丙○○、乙○○、Ｉ○○
    、Ｈ○○、Ｊ○○、Ｋ○○、Ｆ○○、天○○、辛○○、Ｕ
    ○○、Ｗ○○、ｊ○○、辰○○、ｌ○○、ａ○○、酉○○
    、玄○○為當事人，及追加請求對會首即被告Ｐ○○○應與
    其他各已得標之死會會員（即其他被告申○等人)負連帶給
    付之責，因其請求之基礎事實同一，核予民事訴訟法第255
    條第1項第2款規定相符，應予准許，先予敘明。
二、按多數有共同利益之人，得由其中選定一人數人為全體起訴
    ; 訴訟當事人之選定及其更換、增減、應以書狀為之，民事
    訴訟法第41條第1項、第42條定有明文。又民法第709條之9
    第4項復規定同條第1項情形，得由未得標之會員共同推選一
    人或數人處理相關事宜。本件原告主張之合會契約含會首共
    139會份，系爭合會自92年3月15日開標後，初始均有如期召
    開舉行，原告等人亦如期繳納會款無誤，94年1月15日 ( 第
    45期)開標完成後，被告Ｐ○○○竟無故停標迄今，致系爭
    合會之未得標會員 (即俗稱活會會員)受有損失甚鉅。原告
    黃○○、丁○○、Ｚ○○及其選定人Ｇ○○、ｃ○○、未○○、癸○○○、己○○、地○○、ｅ○○、ｏ○○、ｍ○○
    、Ｑ○○、ｆ○○、Ｔ○○、ｋ○○、Ａ○○、Ｂ○○、戌
    ○○、Ｖ○○、Ｓ○○、Ｙ○○、Ｘ○○、ｉ○○、ｔ○○
    、庚○○、午○○、Ｒ○、壬○○、宇○○、ｄ○○、ｑ○○、亥○○、ｂ○○、ｇ○○、ｕ○○等36人（共計持50
    會份），嗣後追加之卯○○、寅○○、巳○、Ｏ○○、Ｎ○○、ｓ○○、宙○○、ｎ○○、丙○○、乙○○、Ｉ○○、
    Ｈ○○、Ｊ○○、Ｋ○○、Ｆ○○、天○○、辛○○、Ｕ○○、Ｗ○○、ｊ○○、辰○○、ｌ○○、ａ○○、酉○○、
    玄○○等25人（共計持31會份），均為未得標之活會，以會
    首及已得標之會員未給付會款而主張民法第709條之9之權利
    ，其請求之原因事實均為相同，攻擊防禦方法亦屬一致，故
    均係為有共同利益之人。原告既受上開未得標之會員共同推
    選處理相關事宜，並為全體起訴，有選定當事人之委託書附
    卷為證，是上開未得標之會員61人選定原告三人為全體提起
    本件訴訟，並無不合，併予敘明。
三、本件被告申○、被告子○○、被告Ｅ○○、被告Ｄ○○、被
    告Ｃ○○、被告Ｌ○○、被告ｈ○○○、被告ｐ○○、被告
    Ｐ○○○均經合法通知，無正當理由未到場，核無民事訴訟
    法第386條各款所列情形，依民事訴訟法第436條第2項、第
    385條第1項前段之規定，准原告之聲請，由其一造辯論而為
    判決。
貳、實體方面
甲、兩造之陳述
一、原告方面：
  （一）聲明：
        (1)被告Ｐ○○○應給付原告與附表一所示選定人各如附
          表一之求償金額欄所示金額，及各自起訴書狀繕本送
          達之翌日起至清償日止，按年息百分之五計算之利息
          。
        (2)被告Ｐ○○○、申○應連帶給付原告與附表二所示選
          定人各如附表二之求償金額欄所示金額，及各自起訴
          書狀繕本送達之翌日起至清償日止，按年息百分之五
          計算之利息。
        (3)被告Ｐ○○○、Ｄ○○應連帶給付原告與附表二所示
          選定人各如附表二之求償金額欄所示金額，及各自起
          訴書狀繕本送達之翌日起至清償日止，按年息百分之
          五計算之利息。
        (4)被告Ｐ○○○、Ｃ○○應連帶給付原告與附表二所示
          選定人各如附表二之求償金額欄所示金額，及各自起
          訴書狀繕本送達之翌日起至清償日止，按年息百分之
          五計算之利息。
        (5)被告Ｐ○○○、ｈ○○○應連帶給付原告與附表二所
          示選定人各如附表二之求償金額欄所示金額，及各自
          起訴書狀繕本送達之翌日起至清償日止，按年息百分
          之五計算之利息。
        (6)被告Ｐ○○○、ｐ○○應連帶給付原告與附表二所示
          選定人各如附表二之求償金額欄所示金額，及各自起
          訴書狀繕本送達之翌日起至清償日止，按年息百分之
          五計算之利息。
        (7)被告Ｐ○○○、丑○○應連帶給付原告與附表二所示
          選定人各如附表二之求償金額欄所示金額，及各自起
          訴書狀繕本送達之翌日起至清償日止，按年息百分之
          五計算之利息。
        (8)被告Ｐ○○○、甲○○應連帶給付原告與附表二所示
          選定人各如附表二之求償金額欄所示金額，及各自起
          訴書狀繕本送達之翌日起至清償日止，按年息百分之
          五計算之利息。
        (9)被告Ｐ○○○、子○○應連帶給付原告與附表三所示
          選定人各如附表三之求償金額欄所示金額，及各自起
          訴書狀繕本送達之翌日起至清償日止，按年息百分之
          五計算之利息。
        (10)被告Ｐ○○○、Ｅ○○應連帶給付原告與附表三所示
          選定人各如附表三之求償金額欄所示金額，及各自起
          訴書狀繕本送達之翌日起至清償日止，按年息百分之
          五計算之利息。
        (10)被告Ｐ○○○、Ｌ○○應連帶給付原告與附表三所示
          選定人各如附表三之求償金額欄所示金額，及各自起
          訴書狀繕本送達之翌日起至清償日止，按年息百分之
          五計算之利息。
  （二）陳述：
        (1)查系爭合會係由被告Ｐ○○○於92年3月間招募，全
          部共計139會 (含會首)，約定每15日開標一次，每期
          會款新臺幣（下同）10,000元。自92年3月15日開標
          後，初始會首Ｐ○○○均有按期舉行開標，原告等人
          （含附表一所示選定人）亦有如期繳納會款，豈知，
          迄至94年1月15日第45期開標完成後，系爭合會竟遭
          被告Ｐ○○○無故停標迄今，以致系爭合會之未得標
          會員受有損失甚鉅。
        (2)又系爭合會之首期會款係由被告Ｐ○○○收取，此後
          自92年3月15日按期開標，計算至94年1月15日止(此
          後系爭合會即遭無故停標)，系爭合會共已開標計46
          次(含首期)，其中原告已知之「已得標會員名單」(
          即俗稱死會會員)，依被告Ｐ○○○委請崔百慶律師
          代擬之律師函提及本件合會之死會會員名單計有：被
          告申○(1會)、子○○(2會)、Ｅ○○(2會)、Ｄ○○
          (1會)、Ｃ○○(1會)、Ｌ○○(2會)、ｈ○○○(1會
          )、ｐ○○ (1會)、丑○○ (1會)及甲○○ (1會)等
          10人 (共計13會)。惟系爭合會猝遭會首即被告許林
          秀鑾無故停標因而宣告倒會，但被告申○等人 (即死
          會會員)藉此拒絕按期繳納會款，致原告等人 (即活
          會會員)因尚未標取會款而受有損害。
        (3)系爭合會已因會首即被告Ｐ○○○無故停標迄今而宣
          告倒會，則被告申○等人均為已得標之會員，依法應
          於每屆標會期日(即每月15日及30日)將每期每會款
          10,000元平均交付於未得標之會員(即原告與附表一
          所示選定人)，但自94年1月30日起迄今，被告等人均
          未為之，顯已逾二期以上，被告等人所遲延給付之會
          款既已達兩期之總額，原告等人(含附表一所示選定
          人)自得依前揭法律規定訴請被告申○等人給付全部
          會款，自不待言。系爭合會全部共139會 (含會首1會
          及會員138會)，扣除已開標46次 (含首期)，尚有93
          次仍未開標 (139-46＝93)，未得標之會員計有93名
          ，據此計算已得標之會員每人尚應繳納會款共計
          930,000元 (10000×93＝930000)，而應共同分配予
          未得標之會員93名，則每名未得標之會員可得分配之
          會款為10,000元 (930000÷93＝10000)，然為訴訟經
          濟之考量，原告 (含附表一所示選定人)同意將每名
          未得標之會員可得分配之會款減縮為8,378元，並據
          此計算被告應負之會款。因此，原告(含附表一所示
          選定人)請求被告等人給付會款金額如后：
          被告Ｐ○○○(會首)部分：
            系爭合會之首期會款係由會首Ｐ○○○收取，則原
            告自得請求被告Ｐ○○○給付原告及附表一所示選
            定人如「附表一」求償金額欄所示金額(共計81會
            權利，每會1萬元)，此即原告訴之聲明第一項之請
            求。
          被告申○等10人(已得標會員)部分：
            按已得標之會員每人應給付未得標之會員各為
            10,000元，原告已同意減縮各為8,378元，已如前
            述。又本件已得標之會員中，除被告子○○、張朝
            輝及Ｌ○○三人為二會外，其餘之被告申○、張美
            雲、Ｃ○○、ｈ○○○、ｐ○○、丑○○及甲○○
            均為一會。依此而論，系爭合會尚有93期仍未開標
            ，每期應繳8,378元，則被告申○、Ｄ○○、張美
            玲、ｈ○○○、ｐ○○、丑○○及甲○○等七人 (
            得標一會)，每人尚應給付原告及附表二所示選定
            人之會款各如「附表二」求償金額欄所示金額 (詳
            參附表二)，此即原告訴之聲明第二至八項之請求
            。另被告子○○、Ｅ○○及Ｌ○○等三人(得標二
            會)，每人應給付原告及附表三所示選定人之會款
            各如「附表三」求償金額欄所示金額(詳參附表三
             )，此即原告訴之聲明第九至十一項之請求。
            另會首就已得標會員應給付之各期會款負連帶責
              任，則被告Ｐ○○○自應與被告申○等人負連帶
              給付會款之責。
二、被告方面：
    I、被告申○、子○○、Ｅ○○、Ｄ○○、Ｃ○○、Ｌ○○
        、ｈ○○○、ｐ○○、丑○○、ｒ○○、甲○○
    （一）聲明：請求判決駁回原告之訴及其假執行之聲請。
    （二）陳述：
          (1)被告申○陳稱：我參加1、2兩會，我標了一會，還
            有一會活會，我希望用活會的錢來抵我應繳的死會
            款。
          (2)被告子○○陳稱：我參加3、4、5、6、133五會，
            我標了兩會，還有三會活會，我希望用活會的錢來
            抵我應繳的死會款。
          (3)被告Ｅ○○陳稱：我參加49、50兩會，我標了兩會
            ，但會首Ｐ○○○個人欠我三十八萬元，我主張抵
            銷，那會尚未到期，我不應該全部一次給付。
          (4)被告ｈ○○○陳稱：我參加一會，已經標了，我願
            意按初一、十五繳死會款，但是會首說現在還沒結
            算清楚，讓我先不要給。
          (5)被告ｐ○○陳稱：我參加98、99、100三個會，我
            只標一會，還有兩會活會，原告應該先跟我商量，
            沒有商量就起訴我，我希望用兩會活會繳的錢來抵
            我應繳的死會款。
          (6)被告丑○○陳稱：我參加126、127兩會，我標了一
            會，還有一會活會，我希望用活會的錢來抵我應繳
            的死會款。
          (7)被告甲○○法定代理人戊○○陳稱：以甲○○名義
            參加兩會，一會活會，一會死會，我希望能在訴訟
            外找會首及原告和解。
    II、被告Ｐ○○○、Ｄ○○、Ｃ○○、Ｌ○○均未於言詞辯
        論期日到場，亦未提出準備書狀作何聲明或陳述。
乙、得心證之理由：
一、原告主張之前開事實，業據其提出系爭合會會單，律師函各
    1件為證，被告對此不爭執，自堪信為真實。又原告主張依
    民法第709條之9之規定，被告負有給付會款於原告之義務，
    惟被告分別以前詞置辯，經查：
    （一）按因會首破產、逃匿或有其他事由致合會不能繼續進
          行時，會首及已得標會員應給付之各期會款，應於每
          屆標會期日平均交付於未得標之會員。但另有約定者
          ，依其約定。會首就已得標會員依前項規定應給付之
          各期會款，負連帶責任。會首就已得標會員依前項規
          定應給付之各期會款，負連帶責任。會首或已得標會
          員依第一項規定應平均交付於未得標會員之會款遲延
          給付，其遲付之數額已達兩期之總額時，該未得標會
          員得請求其給付全部會款。民法第709條之9第1、2、
          3項分別定有明文。系爭合會已於94年1月15日以後因
          故不能繼續進行之事實，兩造均不爭執，故依前開規
          定，會首及已得標之會員即應於每屆標會期日，將各
          期會款平均交付於未得標之會員。而被告自系爭合會
          停止進行後，均未曾再為會款之給付等情，復為被告
          所自承，其遲付之數額均已達兩期之總額，是原告請
          求被告給付全部會款，自有所據。被告Ｅ○○辯稱系
          爭合會尚未到期，不應全部一次給付云云，被告楊尤
          靜儀陳稱：會首說現在還沒結算清楚，讓我先不要給
          等語，自不足採。
    （二）又按稱合會者，謂由會首邀集二人以上為會員，互約
          交付會款及標取合會金之契約。民法第709條之1第1
          項定有明文。而同法第709條之8復規定會首非經會員
          全體之同意，不得將其權利及義務移轉於他人。會員
          非經會首及會員全體之同意，不得退會，亦不得將自
          己之會份轉讓於他人。是修正後民法關於合會契約之
          規範採團體性合會關係，亦即合會契約所構成之債之
          關係，係於該合會之會首與會員全體相互間存在，不
          獨會首與會員間，即在會員與會員間，亦有契約上之
          權利義務關係，此與修正前最高法院49年台上字第
          1635號、63台上字第1159號判例將臺灣習慣法上之合
          會，解為單線關係合會類型（債之關係僅存於會首與
          個別會員間，會員間互無債權債務關係）之見解顯然
          不同，又上開規定係於88年4月21日日民法債編修正
          時所增訂，並自89年5月5日開始施行，本件系爭合會
          契約係於92年3月間經被告即會首Ｐ○○○邀集兩造
          及其他會員而成立，此為兩造所不爭，是系爭合會既
          成立於現行條文開始施行後，自應適用之。被告張朝
          輝另辯稱會首Ｐ○○○個人欠我三十八萬元，伊主張
          抵銷等語，及被告申○、子○○、ｐ○○、丑○○、
          甲○○法定代理人戊○○均陳稱：渠等於系爭合會中
          ，尚有活會尚未標取，希望以活會來抵死會等情，惟
          依民法第334條第1項規定，必為二人互負債務，而其
          給付種類相同，並均屆清償期者，始得以其債務，與
          他方之債務，互為抵銷。被告Ｅ○○與會首Ｐ○○○
          個人兼之借貸關係，及被告申○、子○○、ｐ○○、
          丑○○、甲○○所持未得標之會份，依民法第709條
          之9第1項規定得行使之權利，其債務人為系爭合會會
          首及已得標之會員，而其所持已得標之會份，依同條
          項規定之給付債務，其債權人為未得標之會員，以上
          被告所稱之債權債務關係之主體並非相同，不符前開
          要件，均無從抵銷，是渠等之主張，亦不可採。
三、從而，原告本於合會法律關係，請求被告申○、Ｄ○○、Ｃ
    ○○、ｈ○○○、ｐ○○、丑○○、甲○○、子○○、Ｅ○○、Ｌ○○，應各與被告Ｐ○○○連帶給付如主文第1至4項
    所示之金額，及自起訴狀繕本送達翌日起至清償日止，按年
    息百分之五計算之法定遲延利息，及被告Ｐ○○○應給付如
    主文第5、6項所示之金額及自起訴狀繕本送達翌日起至清償
    日止，按年息百分之五計算之法定遲延利息，為有理由，應
    予准許。又本件係就民事訴訟法第427條第2項訴訟所為被告
    敗訴之判決，依民事訴訟法第389條第1項第3款應依職權宣
    告假執行，併此敘明。
中    華    民    國    95    年    4    月    20    日
                  基隆簡易庭法  官  林李達
以上正本係照原本作成。
對於本件判決如有不服，應於收受送達後20日內向本院提出上訴
書狀，上訴於本院合議庭，並按他造當事人之人數附具繕本。
中    華    民    國    95    年    4     月    21    日
                            書記官  黃錫煒


司法院資訊處製作；財團法人民間司法改革基金會備份。
